【裁判字號】    94,訴,1798
【裁判日期】    951017
【裁判案由】    確認買賣關係不存在等
【裁判全文】
臺灣高雄地方法院民事判決              94年度訴字第1798號
原      告  第一商業銀行股份有限公司
法定代理人  張兆順
訴訟代理人  鄭曉東律師
            魏緒孟律師
被      告  丙○○
            丁○○
            乙○○○
共      同
訴訟代理人  許清連律師
            李錦臺律師
上列當事人間確認買賣關係不存在等事件，本院於民國95年9 月
26 日 言詞辯論終結，判決如下：
  主  文
原告之訴駁回。
訴訟費用由原告負擔。
  事  實  及  理  由
一、原告主張：訴外人荃亞企業有限公司（以下稱荃亞公司）於
    民國93年間向原告借款新台幣（下同）3,827 萬元，邀被告
    丙○○為連帶保證人，惟荃亞公司自民國93年12月31日起未
    依約繳付本息，尚欠原告28,538,217元本金及利息、違約金
    未清償。而被告丙○○既係連帶保證人，自應對前開借款負
    連帶清償之責。詎被告丙○○於荃亞公司拒償債務之際，為
    免其名下財產遭原告追索，竟與被告丁○○、乙○○○通謀
    ，將其所有如附表一所示之不動產，分別於93年12月間、94
    年1 月間，與被告丁○○簽訂虛偽之買賣契約，將應有部分
    各8 分之1 之所有權移轉登記予被告丁○○所有；被告丙○○復將其所有如附表二所示之不動產（附表一、二所示不動
    產下稱系爭房地），各於93年12月間、94年1 月間，以虛偽
    之買賣為原因，移轉登記應有部分各8 分之1 之所有權予被
    告乙○○○名下。被告間就系爭房地所為之買賣及物權移轉
    行為既均屬通謀虛偽意思表示，自應無效。而被告丙○○本
    應塗銷上開所有權之移轉登記，然被告丙○○卻無故不行使
    其權利，致原告對被告丙○○之債權，在系爭房地回復為被
    告丙○○名義之前，無從經由對該房地聲請強制執行而獲償
    ，是原告自有訴請確認被告間就系爭房地買賣關係不存在，
    並代位被告丙○○請求被告丁○○、乙○○○塗銷所有權移
    轉登記之法律上利益。又不論被告丙○○取得系爭土地所有
    權之原因究為信託、互易或買賣，因被告丙○○已無其他財
    產足資償債，且於荃亞公司拒償之際辦理過戶，被告丙○○
    又僅出售各4 分之1 之持分，而非完整之房屋，則被告間必
    有特殊之關係，應認被告間就被告丙○○無力償債之事實知
    之甚明，是被告間之行為已害及原告之債權，原告亦得依民
    法第244 條之規定，訴請撤銷被告間買賣之債權行為及物權
    行為，並於撤銷後塗銷所有權移轉登記等情。爰先位聲明：
    (一)確認被告丙○○與丁○○間就如附表一所示之不動產之買
    賣關係不存在。確認被告丙○○與乙○○○間就如附表二所
    示之不動產之買賣關係不存在。(二)被告丁○○應將如附表一
    所示之不動產所有權移轉登記塗銷。被告乙○○○應將如附
    表二所示之不動產所有權移轉登記塗銷。備位聲明：(一)被告
    丙○○與丁○○間，就如附表一所示不動產買賣之債權行為
    及物權行為應予撤銷。被告丙○○與乙○○○間，就如附表
    二所示不動產買賣之債權行為及物權行為應予撤銷。(二)被告
    丁○○應將如附表一所示之不動產所有移轉登記塗銷。被告
    乙○○○應將如附表二所示之不動產所有權移轉登記塗銷。
二、被告則以：被告丁○○、丙○○及訴外人吳瑞霖係兄弟，與
    被告乙○○○為母子關係，兄弟3 人及被告乙○○○自80年
    間起，以出售被繼承人吳文方所有，坐落高雄市○鎮區○○
    段三小段1493、1494、1495地號土地予長谷建設股份有限公
    司（下稱長谷公司）陸續得款共約1 億2 千2 百餘萬元，作
    為合夥投資購地之資金。因被告丁○○為兄長，故被告乙○○○之出資事宜均由丁○○全權處理，於82年2 月間被告三
    人及吳瑞霖各以4 分之一出資額度，並以被告丁○○名義與
    訴外人林萬風共同以總價61,780,000元共同買受坐落高雄縣
    內門鄉○○段353-31、353-8 地號土地；同年9 月間被告及
    吳瑞霖又以相同之出資比例，由丁○○出面以30,430,000元
    向訴外人即出賣人戊○○購得系爭房地，被告丙○○及吳瑞
    霖除簽發面額各4,000, 00 0 元支票，及被告丁○○連同被
    告乙○○○部分簽發面額共計8, 000,000元支票支付外，餘
    款則全權委由被告丁○○以前開售地所得之款項支應。被告
    間並因登記被告丁○○名下之不動產甚多，為求節稅，乃約
    定原應登記予被告丁○○、乙○○○各4 分之1 所有權，分
    別信託登記予丙○○、吳瑞霖名下，而由被告丙○○及吳瑞
    霖取得各2 分之1 之所有權。嗣於86年9 月間，被告丙○○
    因曾持吳瑞霖單獨所有，坐落高雄市○鎮區○○段三小段
    1493 、1493-1 地號，門牌號碼高雄市○鎮區○○路478 號
    房地向銀行設定抵押貸款，且被告丙○○遲遲未清償，雙方
    遂委由代書甲○○草擬協議書，商定由被告丙○○以系爭房
    地及前開內埔段土地4 分之1 持分，與吳瑞霖前開所有價值
    約1 千6 百餘萬元之478 號房地互易，因478 號房地之土地
    增值稅高達1 百餘萬元，是時為節稅乃暫且以買賣之名義僅
    移轉建物部分予被告丙○○。故而87年5 月間被告出售前開
    內門鄉○○段部分土地得款21 ,684,375 元，其中被告丙○○應得分得之價款5,150,000 元，即由被告丁○○將該款項
    連同吳瑞霖應分得之部分，共計10,300,000元直接匯入華南
    商業銀行五甲辦事處吳瑞霖帳戶受領。而系爭房地於90年間
    起，以月租30,000元出租予花旗國際科技有限公司（下稱花
    旗公司），即因被告丙○○實際已無持分，故30,000元之租
    金即由吳瑞霖及被告丁○○均分，而由花旗公司簽發各
    15,000元支票予2 人收受，被告丁○○再將其7,500 元款項
    交付被告乙○○○受領。93年間被告丙○○因擔保債務將遭
    求償，被告間為求劃清彼此之權益及達節稅之目的，遂於93
    年12月間合意終止信託契約，並約定以假買賣之方式，將被
    告丁○○先前信託登記予吳瑞霖之所有權應有部分4 分之1
    而負歸返義務之債務，轉由丙○○承受，並由被告丙○○於
    93年12月及94年1 月間，委由代書甲○○將登記其名下之系
    爭房地各4 分之1 移轉登記予被告丁○○、乙○○○。是被
    告丙○○與丁○○間，丙○○與乙○○○間，於93年12月及
    94年1 月間，就系爭房地所有權移轉登記，其登記原因固為
    買賣，惟實際上為信託物返還之法律關係，依民法第87條第
    2 項之規定，自屬有效，原告之先位聲明，要無理由。又被
    告丁○○、乙○○○既係本於信託契約終止之法律關係移轉
    所有權，自無害及原告之債權或損害原告之權利，且非丁○○、乙○○○所明知，應無民法第24 4條之情形，是原告之
    備位請求，亦無理由等語，資為抗辯。並聲明：駁回原告之
    訴。
三、兩造不爭執事項：
（一）被告丙○○為訴外人荃亞公司於93年4 月15日，向原告借
      貸38,270,000元之連帶保證人，荃亞公司自93年12月31日
      起未依約繳付本息，合計積欠原告本金28,538,217 元 本
      金及利息、違約金未清償，有借據明細表、保證書在卷為
      證。
（二）被告丁○○於82年9月8日與訴外人戊○○簽訂不動產買賣
      契約，以價金30,430,000元向戊○○買受系爭房地，其中
      價款第1 期、第2 期各3,000,000 元以被告丁○○簽發到
      期日各為82年9 月8 日、9 月30日之支票支付，第3 期以
      被告丙○○簽發到期日82年11月4 日、面額4,000,000 元
      支票1 紙、吳瑞霖簽發到期日82年11月3 日、面額各為1,
      400,000 元、1,000,000 元、1,600,000 元支票共3 紙、
      及被告丁○○簽發到期日82年11月4 日、面額8,000,000
      元支票1 紙支付，餘款均如期給付，並將系爭房地登記予
      被告丙○○及吳瑞霖各2 分之1 。被告丙○○分別於93年
      12月間及94年1 月20日，以假買賣方式移轉土地持分各8
      分之1 予被告丁○○、乙○○○，於94年1 月20日移轉建
      物持分予被告丁○○、乙○○○各4 分之1 。有不動產買
      賣契約書、前開支票共8 紙、高雄市政府前鎮地政事務所
      函附82年、94年間系爭房地移轉登記申請書等文信、登記
      謄本附卷可憑。
（三）被告丙○○於86年9 月間以向訴外人吳瑞霖買受坐落高雄
      市○鎮區○○段三小段第1493、1493-1地號上，門牌號碼
      高雄市○鎮區○○路478 之建物為原因，辦理所有權移轉
      登記完畢，有高雄市政府前鎮地政事務所函附87年2 月21
      日申請前開建物買賣移轉登記申請書等文件、異動索引明
      細在卷可證。
（四）被告丁○○於87年10月21日、11月11日各轉帳2,000,000
      元及8,300,000 元，共計10,300,000元至吳瑞霖帳戶內，
      有卷附華南商業銀行五甲辦事處被告丁○○及吳瑞霖帳戶
      存摺明細為證。
四、依兩造前開主張、陳述及不爭執事項觀之，本件應審究之點
    乃在被告丁○○、乙○○○與被告丙○○、訴外人吳瑞霖間
    就系爭房地是否存有信託關係，及被告丙○○有無以所有之
    系爭土地及前開內門鄉○○段土地各4 分之1 持分，與吳瑞
    霖所有之前開瑞隆路478 號房地為互易行為? 若有，被告間
    假買賣之通謀意思表示所隱藏返還信託物之物權移轉登記行
    為是否有效? 原告先位請求確認被告間就系爭房地之買賣關
    係不存在及塗銷所有權移轉登記；備位以被告之移轉行為有
    害及債權為由，請求撤銷系爭房地買賣之債權及物權行為，
    並塗銷所有權移轉登記有無理由? 茲分述如下：
（一）按當事人主張有利於己之事實，就其事實有舉證之責任，
      民事訴訟法第277 條定有明文。再原告於其所主張之起訴
      原因，不能為相當之證明，而被告就其抗辯事實，已有相
      當之反證者，當然駁回原告之請求，最高法院20年上字第
      2466號判例意旨參照。又信託乃指委託人為自己或第三人
      之利益，將信託財產移轉於受託人，由受託人管理或處分
      ，以達成一定經濟上或社會上之目的之行為。於信託關係
      消滅後，受託人始負有返還信託產與信託人之義務之謂。
      而信託法於85年1 月26 日 公布施行前，民法雖無關於信
      託行為之規定，惟因私法上法律行為而成立之法律關係，
      非以實質民法有明文規定者為限，苟法律行為之內容，並
      不違反強行規定或公序良俗，即應賦予法律上之效力，是
      斯時實務上認為信託行為，係指委託人授與受託人超過經
      濟目的之權利，而僅許可其於經濟目的範圍內行使權利之
      法律行為而言，最高法院85年台上字第558 號判例意旨參
      照。
（二）本件被告前開所述投資始末，系爭房地係被告與訴外人吳
      瑞霖各出資4 分之1 ，於82年9 月間以30,430,000元向訴
      外人戊○○購得，並將被告丁○○、乙○○○各自之4分
      之1 持分信託登記予吳瑞霖及被告丙○○，被告丙○○與
      吳瑞霖於86年間曾為前開之互易約定，及被告以假買賣之
      方式，於信託關係消滅後，由被告丙○○將信託登記之系
      爭房地返還予被告丁○○、乙○○○等節。除據被告丙○○、丁○○陳明在卷，核與證人吳瑞霖之證述一致外，並
      經證人戊○○證稱系爭房地之買賣係由被告丁○○於82
      年9 月間主動出面接洽簽訂，價金30,430,000元有依約支
      付完畢，並依買方之要求移轉登記所有權為吳瑞霖及被告
      丙○○各2 分之1 等語，及證人甲○○結證系爭房地係被
      告3 人及訴外人吳瑞霖各出資4 分之1 於82年9 月間向戊○○購得，並經約定移轉登記所有權為吳瑞霖、被告吳宗
      各2 分之1 。被告丙○○於86年間以系爭土地及前開內埔
      段土地4 分之1 ，與吳瑞霖前開所有價值約1 千6 百餘萬
      元之478 號房地互易，並為節稅而以買賣之名義僅移轉建
      物部分予被告丙○○。及於93年間因被告丙○○有債務問
      題，為求釐清彼此之權益及達避稅之目的，且因被告丙○○已將自己真正所有之系爭房地4 分之1 持分與吳瑞霖互
      易，固吳瑞霖不必移轉原先多登記之4 分之1 持分，而由
      被告丙○○直接將登記其名下之系爭房地2 分之1 持分以
      買賣之方式各登記4 分之1 持分予實際之出資人丁○○、
      乙○○○所有，前開之移轉登記手續及互易之協議書均由
      證人承辦等情屬實，復有82年9 月8 日系爭房買賣契約書
      、移轉登記申請書等文件、登記謄本、吳瑞霖及被告丙○○、丁○○簽發之支票共8 紙、87年2 月21日申請前開
      478 號建物買賣移轉登記申請書等文件、異動索引明細在
      卷可證。而被告丁○○並將出售前開內門鄉○○段部分土
      地，被告丙○○應得分得之價款5,150,000 元，連同吳瑞
      霖應分得之部分，共計10,300,000元，於87年10月21日、
      11月11日各轉帳2,000,000 元及8,300,000 元至吳瑞霖帳
      戶內。及將系爭房地於90年間起之租金30,000元收入，即
      由吳瑞霖收取2 分之1 ，而由承租人花旗公司簽發各
      15,000元支票予吳瑞霖及被告丁○○收受，被告丁○○再
      將其7,500 元款項交付被告乙○○○受領等節，亦有卷附
      華南商業銀行五甲辦事處被告丁○○及吳瑞霖帳戶存摺明
      細，及花旗公司簽發之支票為證。是認被告前開之辯解尚
      非無據，堪信為真實，則揆諸前揭說明，被告丁○○、乙○○○與被告丙○○、訴外人吳瑞霖相互間就系爭房地確
      存有信託關係，及被告丙○○以所有之系爭土地及前開內
      門鄉○○段土地各4 分之1 持分，與吳瑞霖所有之前開瑞
      隆路478 號房地為互易行為至明。
（三）本件被告丙○○分別於93年12月間及94年1 月20日，固有
      以通謀虛偽之假買賣方式移轉土地持分各8 分之1 予被告
      丁○○、乙○○○，及於94年1 月20日移轉建物持分予被
      告丁○○、乙○○○各4 分之1 等情，此為兩造所不爭執
      ，惟被告丙○○乃係基於信託契約終止及被告丙○○與吳
      瑞霖之互易契約，而負返還系爭房地各4 分之1 持分予真
      正所有人即被告丁○○、乙○○○之義務，方以假買賣之
      方式為移轉登記之行為，已如所前述，是依民法第87條第
      2 項虛偽意思表示，隱藏他項法律行為者，適用關於該項
      法律行為之規定，系爭房地之買賣行為故屬無效，惟其隱
      藏之信託物返還行為仍屬有效，是被告丙○○就系爭房地
      所為之信託物返還之債權及物權移轉登記行為仍屬有效要
      屬當然。
（四）次按確認之訴非原告有即受確認判決之法律上利益者，不
      得提起，民事訴訟法第247 條定有明文。而所謂即受確認
      判決之法律上利益，須因法律關係之存否不明，致原告在
      私法上之地位有受侵害之危險，而此項危險得以對於被告
      之確認判決除去之者，始為存在，最高法院27年度上字第
      316 號判例要旨參照。此亦即學說上所謂訴訟上權利保護
      要件中，屬保護必要之要件，是原告提起之訴訟，就為訴
      訟標的之法律關係，應有請求法院判決之現實上必要性，
      亦即在法律上有受判決之現實利益，此乃國家允許人民利
      用訴訟制度之要件，若依訴之內容不能直接解決其私法上
      權利之紛爭者，即不能認其訴有保護之必要。此保護必要
      之要件於確認之訴尤為重要，故而有前開法條之規定以為
      規範，最高法院亦迭有判例可資參照。本件被告就系爭房
      地之買賣行為固屬無效，惟其隱藏之信託物返還之債權及
      物權行為既屬有效，如前所述，是原告先位請求塗銷被告
      間就系爭房地所有權移轉登記之物權行為即無理由，亦即
      原告仍無法使系爭房地成為被告丙○○之財產而求償。從
      而，系爭房地之買賣關係固屬不存在，然原告既不得請求
      塗銷所有權之移轉登記，揆諸前揭說明，原告私法上之地
      位所受侵害之危險，即不能以確認被告間買賣關係不存在
      之判決除去，則原告併為確認被告間就系爭房地之買賣關
      係不存之先位請求，即無受確認判決之法律上利益，而難
      認有理由。
（五）末按民法第244 條所稱債務人所為之無償行為或有償行為
      ，均係真正成立之行為，不過因其行為有害於債權人之權
      利，許債權人於具備同條所定要件時聲請法院撤銷，若債
      務人與他人通謀而為虛偽意思表示者，依民法第87條第1
      項之規定，其意思表示當然無效。此種行為有害於債權人
      之權利者，債權人袛需主張其無效，以保全自己之權利，
      無聲請撤銷之必要，最高法院26年上字第609 條判例意旨
      參照。本件被告就系爭房地買賣之債權及物權行為既屬通
      謀虛係而無效，揆諸前揭判例意旨，原告以被告之移轉行
      為有害及債權為由，請求撤銷系爭房地買賣之債權及物權
      行為，並塗銷所有權移轉登記之備位請求，尚非有據，不
      應准許。
五、綜上所述，被告丁○○、乙○○○與被告丙○○、訴外人吳
    瑞霖相互間就系爭房地確有信託關係存在，及被告丙○○以
    所有之系爭土地及前開內門鄉○○段土地各4 分之1 持分，
    與吳瑞霖所有之前開瑞隆路478 號房地為互易行為，及嗣後
    已為信託關係之終止，則被告丙○○自負有將系爭房地移轉
    登記予被告丁○○、乙○○○之義務，而原告復未就有利於
    己之事實為舉證，從而，原告為前開先位、備位之請求，即
    屬無由，應予駁回。
六、本件事證已臻明確，兩造其餘主張陳述及攻防方法，核與判
    決結果不生影響，爰不一一論列，附此敘明。
七、據上論結，原告之訴為無理由，依民事訴訟法第78條，判決
    如主文。
中    華    民    國    95    年    10    月    17    日
                  民事第五庭  法  官  柯彩燕
正本係照原本作成。
如不服本判決，應於收受送達後20日內向本院提出上訴書狀 (須
附繕本)。
中    華    民    國    95    年    10    月    17    日
                              書記官  王紀芸
附表一：
  一、土地部分
 ┌──┬────────┬────┬───────┬─────────┐
 │編號│地            號│權利範圍│登記原因、日期│歷次取得權範圍    │
 ├──┼────────┼────┼───────┼─────────┤
 │1   │高雄市前鎮區朝陽│丁○○4 │買賣、94.1.20 │93.12 月：8 分之1 │
 │    │段352號         │分之1   │              │94.1月：8 分之1   │
 ├──┼────────┼────┼───────┼─────────┤
 │2   │高雄市前鎮區朝陽│丁○○4 │買賣、94.1.20 │93.12月：8 分之1  │
 │    │段361號         │分之1   │              │94.1月：8 分之1   │
 └──┴────────┴────┴───────┴─────────┘
  二、建物部分
 ┌──┬────────┬────┬───────┬─────────┐
 │編號│建號、門牌號碼  │建物面積│登記原因、日期│所有權人、基地坐落│
 ├──┼────────┼────┼───────┼─────────┤
 │1   │253 、高雄市前鎮│285.44㎡│買賣、94.1.20 │丁○○、高雄市前鎮│
 │    │區○○路215 之1 │        │              │區○○段352 號    │
 │    │號              │        │              │                  │
 └──┴────────┴────┴───────┴─────────┘
附表二：
  一、土地部分
 ┌──┬────────┬────┬───────┬─────────┐
 │編號│地            號│權利範圍│登記原因、日期│歷次取得權範圍    │
 ├──┼────────┼────┼───────┼─────────┤
 │1   │高雄市前鎮區朝陽│乙○○○│買賣、94.1.20 │93.12月：8 分之1  │
 │    │段352號         │4分 之1 │              │94.1月：8 分之1   │
 ├──┼────────┼────┼───────┼─────────┤
 │2   │高雄市前鎮區朝陽│乙○○○│買賣、94.1.20 │93.12月：8 分之1  │
 │    │段361號         │4分 之1 │              │94.1月：8 分之1   │
 └──┴────────┴────┴───────┴─────────┘
  二、建物部分
 ┌──┬────────┬────┬───────┬─────────┐
 │編號│建號、門牌號碼  │建物面積│登記原因、日期│所有權人、基地坐落│
 ├──┼────────┼────┼───────┼─────────┤
 │1   │253 、高雄市前鎮│285.44㎡│買賣、94.1.20 │乙○○○、高雄市前│
 │    │區○○路215 之1 │        │              │鎮區○○段352 號  │
 │    │號              │        │              │                  │
 └──┴────────┴────┴───────┴─────────┘


司法院資訊處製作；財團法人民間司法改革基金會備份。
